【裁判字號】    89,台上,4750
【裁判日期】    890810
【裁判案由】    違反證券交易法
【裁判全文】
最高法院刑事判決                              八十九年度台上字第四七五○號
    上  訴  人  甲○○
    選任辯護人  林庚原律師
右上訴人因違反證券交易法案件，不服台灣高等法院中華民國八十九年二月十日第二
審更審判決（八十七年度重上更(五)字第一九四號，起訴案號：台灣板橋地方法院檢察
署八十年度偵字第五八四九號），提起上訴，本院判決如左：
    主  文
原判決撤銷，發回台灣高等法院。
    理  由
本件原判決認定上訴人甲○○經其妻王鈴子（已於民國八十年底離婚）同意，使用王
玲子在台北縣板橋市海山證券股份有限公司（下稱海山公司）開立之三七三四五－二
號帳戶買賣股票，於八十年四月二十日在該證券公司營業處所委託在集中市場報價，
以每股新台幣（下同）一百三十四元，買進在證券交易所上市之「保固」股票十萬股
、四萬二千股、三萬一千股，又以每股一百三十三元買進該股二千股，共計買進「保
固」股票十七萬五千股，總價金二千三百四十四萬八千元，應於買賣成交日後第二營
業日即同年月二十三日辦理交割（八十年四月二十一日為星期日休市）。詎上訴人明
知在二十三日無法履行價金之交割，取得股票，竟基於概括之犯意，於八十年四月二
十二日委託海山公司報價，以每股一百三十七元賣出「保固」股票十七萬五千股，又
以每股一百三十六元五角賣出四千股，復以每股一百三十六元賣出六千股，共計賣出
「保固」股票十八萬五千股，總價二千五百三十三萬七千元，並已有人承諾接受，應
於翌（二十三）日履行股票交割。竟於集中市場報價，業經有人承諾接受而不履行交
割，均足以影響市場秩序等情。因而撤銷第一審之判決，改判論處上訴人連續對於在
證券交易所上市之有價證券，違反在集中交易市場報價，業經有人承諾接受而不履行
交割，足以影響市場秩序罪刑。固非無見。
惟查：(一)科刑之判決書，須將認定之犯罪事實詳記於事實欄，然後於理由內逐一說明
其憑以認定之證據，使事實與理由兩相一致，方為合法，倘事實欄已有及，而理由
內未加說明，是為理由不備，自足構成撤銷之原因。按違反修正前證券交易法第一百
五十五條第一項第一款之規定，應依修正前同法第一百七十一條處罰者，以對於在證
券交易所上市之有價證券，在集中交易市場報價，業經有人承諾接受而不實際成交或
不履行交割，足以影響市場秩序者，為構成要件，此項「足以影響市場秩序」之構成
犯罪事實，不僅事實欄應明白認定，且須於理由內說明其所憑之依據，方足以資論罪
科刑。原判決雖於事實欄記載上訴人不履行交割義務，足以影響市場秩序，但理由欄
並未說明其憑以認定上訴人之行為足以影響市場秩序所憑之證據及認定之理由，自有
判決不載理由之違誤。(二)上市有價證券之買賣，應於證券交易所開設之有價證券集中
交易巿場為之。而於有價證券集中交易市場為買賣者，在會員制證券交易所限於會員
；在公司制證券交易所限於訂有使用有價證券集中交易市場契約之證券自營商或證券
經紀商，修正前證券交易法第一百五十條前段、第一百五十一條分別定有明文。目前
「臺灣證券交易所股份有限公司」係屬公司制證券交易所，依上開法條規定，得於有
價證券集中交易巿場為上市股票之買賣者，限於訂有使用有價證券集中交易巿場契約
之證券自營商或證券經紀商。又依「台灣證券交易所股份有限公司營業細則」第一百
十條至一百十四條及「台灣證券交易所股份有限公司章程」第三十五條均規定交割係
屬證券商對證券交易所所負之義務。本件上訴人並非證券自營商或證券經紀商，不能
直接在集中交易市場報價，其是否有利用證券自營商或證券經紀商不知情之職員，轉
向集中交易市場報價，經有人承諾接受而不履行交割？原審未予說明，即逕予認定上
訴人違反修正前證券交易法第一百五十五條第一項第一款之規定，依修正前同法第一
百七十一條論處，自有未合。又原判決事實欄認定上訴人使用王鈴子在海山公司開立
之帳戶，於前開時、地（證券公司營業處所）委託在集中市場報價，買進及賣出在證
券交易所上市之「保固」股票，均不履行交割，足以影響市場秩序，未於理由欄敘明
其依據，併有未洽。(三)被告在第二審不到庭得逕行判決者，以曾經合法傳喚，而無正
當理由不到為必要條件。查本件上訴人八十八年十月十三日因另詐欺案件在台灣台北
監獄士林分監執行，原法院八十九年一月二十七日上午九時四十分審理期日傳票，於
同年月十七日寄存於台北縣警察局汐止分局烘內派出所，已難謂為業經合法傳喚。則
原審法院疏未查明提訊上訴人，上訴人亦非無正當理由不到庭，原審不待其到庭陳述
而逕行審判，自非於刑事訴訟法第三百七十九條第六款之規定無違。以上或為上訴意
旨所指摘，或為本院得依職權調查之事項，應認原判決仍有發回更審之原因。證券交
易法第一百七十一條業已於八十九年七月十九日修正公布，有新舊法比較問題，案經
發回，併應注意及此，附此明。
據上論結，應依刑事訴訟法第三百九十七條、第四百零一條，判決如主文。
中      華      民      國    八十九    年      八      月      十      日
                              最高法院刑事第六庭
                                  審判長法官  紀  俊  乾
                                        法官  黃  正  興
                                        法官  陳  東  誥
                                        法官  張  春  福
                                        法官  韓  金  秀
      右正本證明與原本無異
                                              書  記  官
中      華      民      國    八十九    年      八      月     十五     日


司法院資訊處製作；財團法人民間司法改革基金會備份。
